【裁判字號】    95,上訴,594
【裁判日期】    950519
【裁判案由】    偽造有價證券等
【裁判全文】
臺灣高等法院高雄分院刑事判決         95年度上訴字第594號
上  訴  人
即  被  告  甲○○
指定辯護人  郭蔧萱律師
上列上訴人因偽造有價證券等案件，不服臺灣高雄地方法院94年
度易緝字第65號中華民國95年3 月6 日第一審判決（起訴案號：
臺灣高雄地方法院檢察署90年度偵字第14584 號），提起上訴，
本院判決如下：
     主  文
上訴駁回。
     事  實
一、甲○○於民國89年間，因與梁華民一同居住在高雄市前鎮區
    ○○○路991 巷5 號2 樓之4 ，而與居住在同棟5 樓之2 之
    乙○○○結識。甲○○明知無意償還借款，竟基於意圖為自
    己不法所有之概括犯意，並意圖供行使之用，而偽造本票之
    犯意，自89年2 月某日起，至同年5 月某日止，連續佯以其
    哥哥「陳順山」家裡有事，或其朋友要作擔保，或其朋友母
    親死亡，亟需借錢應急為由，向乙○○○借錢，致使乙○○
    ○誤信為真，而陷於錯誤，陸續在其住處交款予甲○○與不
    知情而依甲○○指示前往收款之梁華民，每次約新臺幣（下
    同）4 萬元至30萬元不等，總計交付250 萬元。甲○○為取
    信於乙○○○，乃於89年2 月間某日，在其上揭同居處所，
    偽造陳順山名義簽發如附表1 所示之本票4 紙後，持至乙○
    ○○住處，將該4 紙本票交付予乙○○○作為屆期必還款之
    擔保而行使之，足生損害於陳順山及乙○○○。嗣因屆期甲
    ○○未清償借款，且避不見面，乙○○○始知受騙。
二、案經乙○○○訴由臺灣高雄地方法院檢察署檢察官偵查起訴
    。甲○○於原審屢傳不到，於92年8 月14日發布通緝，迄94
    年6月17日，經警緝獲。
     理  由
一、上訴人即被告甲○○對於上開事實已於原審及本院審理時供
    認不諱，核與告訴人乙○○○於偵審中指訴情節相符，並有
    如附表1 所示之陳順山名義本票影本4 紙及附表2 編號1 所
    示之甲○○名義本票影本1 紙附卷可稽。而附表1 所示之陳
    順山名義本票4 紙，經送法務部調查局鑑定結果，附表1 編
    號1 、3 、4 所示3 紙本票上之指紋與被告指紋登記卡上右
    手姆指指印之特徵相同，此有該局95年1 月26日調科貳字第
    09500043010 號鑑定通知書1 份附卷可參（見94易緝65卷第
    123 頁、第124 頁）。另附表1 所示4 紙本票上記載之「
    Ｚ000000000」身分證字號並非有效之身分證字號，而前開本
    票上記載發票人「陳順山」地址之高雄市○○○路132 號，
    經由戶籍檢索系統查詢結果，該址並未居住有陳順山之人，
    則有法務部戶役政連結作業系統2 紙在卷可憑（見90發查
    963 卷第28頁、90偵14584 卷第23頁）。被告之自白，不僅
    核與告訴人乙○○○之指訴情節大致相符，亦與鑑定機關之
    鑑定結論及卷內所附之戶役政連結作業系統資料相符。被告
    連續詐欺及偽造有價證券之犯行足以認定。
二、核被告所為，係犯刑法第339 條第1 項之詐欺取財罪、同法
    第201 條第1 項之意圖供行使之用而偽造有價證券罪。被告
    偽造陳順山之署押作為發票人，用以偽造本票，其偽造陳順
    山之署名共4 枚、指印共12枚之行為，乃偽造本票行為之一
    部。又其偽造本票後，進而持以行使之輕度行為應為偽造本
    票之重度行為所吸收，均不另論罪。被告於89年2 月間某日
    ，在同一時地，偽造同一被害人陳順山之本票4 紙，其被害
    法益仍僅1 個，不能以其偽造之本票張數，計算其法益。另
    被告之同居人梁華民對於被告係基於何種原因及理由，向乙
    ○○○借款，並不知情一事，除經被告供承在卷外，並經原
    審法院以92年度易字第1430號判決梁華民無罪確定，是被告
    利用不知情之梁華民至乙○○○住處，收受乙○○○因遭詐
    騙而交付款項之行為，為間接正犯。公訴人認梁華民與被告
    應構成共同正犯，容有誤會。被告先後多次詐欺犯行，時間
    緊接，所犯構成要件相同之罪名，顯係基於概括犯意反覆為
    之，應依連續犯規定論以一罪，並加重其刑。又被告交付偽
    造如附表1 所示之本票4 紙予乙○○○，係用以取信於乙○
    ○○，充作借款之擔保，則其借款之行為，為行使有價證券
    以外之另一行為，其間有方法、目的之牽連關係，應依刑法
    第55條規定，從一重之意圖供行使之用而偽造有價證券罪處
    斷。公訴人雖漏未就被告偽造有價證券部分提起公訴，然此
    部分與已經起訴之詐欺取財部分具有牽連犯之裁判上一罪關
    係，為起訴效力所及，法院自得併予審理。原審因適用刑法
    第201 條第1 項、第339 條第1 項、第55條、第205 條，罰
    金罰鍰提高標準條例第1 條前段規定，審酌被告前於84年間
    ，即因詐欺案件，經原審法院以85年度易字第4819號判處拘
    役50日確定，有被告前案紀錄表1 份在卷可考，詎被告仍不
    思悔改，不僅利用結識乙○○○之機會，向乙○○○連續詐
    騙，詐騙所得款項高達250 萬元，更冒名偽造陳順山名義之
    本票4 紙，影響票據之信用與流通，危害票據金融秩序，且
    被告詐欺得逞後，即捲款不知去向，迄今仍未與乙○○○達
    成和解，以彌補乙○○○所受之損失等一切情狀，量處有期
    徒刑4 年。如附表1 所示之本票4 紙，既然係屬偽造之本票
    ，雖未扣案，仍應不問屬於犯人與否，均沒收之，認事用法
    ，均無不合，量刑亦屬允當。被告上訴意旨，指摘原判決量
    刑過重，沒有理由，應予駁回。
三、公訴意旨另稱：被告復以交保須用錢為由，以同一方式，先
    後於89年9 月5 日、89年10月20日，陸續向乙○○○詐得10
    萬元、5 萬元，乙○○○不疑有詐，仍如數借予，屆期索款
    無著，始知受騙。因認被告此部分另涉刑法第339 條第1 項
    之詐欺取財罪嫌云云。經查：
  (一)按犯罪事實應依證據認定之，無證據不得認定犯罪事實。又
    不能證明被告犯罪者，應諭知無罪之判決，刑事訴訟法第
    154 條第2 項及第301 條第1 項分別定有明文。次按告訴人
    之告訴，係以使被告受刑事訴追為目的，是其陳述是否與事
    實相符，仍應調查其他證據以資審認。又認定不利被告之事
    實，須依積極證據，苟積極證據不足為不利於被告事實之認
    定時，即應為有利於被告之認定，更不必有何有利之證據。
    而所謂「積極證據足以為不利被告事實之認定」，係指據為
    訴訟上證明之全盤證據資料，在客觀上已達於通常一般之人
    不致於有所懷疑，而得確信被告確曾犯罪之程度，若未達此
    一程度，而有合理懷疑之存在時，即無從為有罪之認定，最
    高法院52年臺上字第1300號、30年上字第816 號及76年臺上
    字第4986號分別著有判例可資參照。
  (二)被告確曾因案為警逮捕，需現金5 萬元作為具保停止羈押之
    條件，而向乙○○○求助，乙○○○因而由梁華民偕同至法
    院為被告辦理具保手續，除該次之外，被告即未曾再以因案
    交保為由，向乙○○○借款等情，已據被告於原審審理時供
    述在卷，核與告訴人乙○○○、證人梁華民於原審審理時證
    述情節相符。由此可見，被告確實因案交保5 萬元，而由乙
    ○○○提出現金具保，被告並未以虛偽不實之理由，向乙○
    ○○詐騙款項，且乙○○○之所以願意協助被告籌款具保，
    乃因被告業已積欠其大筆債務，若被告一旦遭羈押，將導致
    被告無法償還款項，始提出現金為被告辦理具保手續，客觀
    上自難認乙○○○係因被告施用詐術，以致陷於錯誤而提出
    現金為被告具保。從而被告因案交保之需要，而透過乙○○
    ○為其辦理具保手續部分，尚難論以被告詐欺取財罪。此外
    ，公訴人認被告尚曾以交保須用錢為由，向乙○○○詐騙10
    萬元款項，因無任何證據足以佐證，自不得遽為被告不利之
    認定。
  (三)公訴人所指被告以交保須用錢為由，而先後向乙○○○詐得
    10萬元、5 萬元部分，既屬不能證明犯罪，依法本應就此部
    分為無罪之判決，然因此部分公訴人認與前開有罪部分具有
    連續犯之裁判上一罪關係，故原審不另為無罪之諭知，並無
    不合，併此說明。
四、據上論斷，應依刑事訴訟法第368條，判決如主文。
本案經檢察官彭南雄到庭執行職務。
中    華    民    國    95    年    5     月    19    日
                  刑事第二庭    審判長法  官  林正雄
                                      法  官  陳啟造
                                      法  官  黃壽燕
以上正本證明與原本無異。
如不服本判決應於收受本判決後10日內向本院提出上訴書狀，其
未敘述上訴理由者，並得於提起上訴後10日內向本院補提理由書
狀（均須按他造當事人之人數附繕本）「切勿逕送上級法院」。
中    華    民    國    95    年    5     月    22    日
                                      書記官  高惠珠
附錄本判決論罪科刑法條：
刑法第201條第1 項
意圖供行使之用，而偽造、變造公債票、公司股票或其他有價證
券者，處3 年以上10年以下有期徒刑，得併科3 千元以下罰金。
刑法第339條第1 項
意圖為自己或第三人不法之所有，以詐術使人將本人或第三人之
物交付者，處5 年以下有期徒刑、拘役或科或併科1 千元以下罰
金。
附表1：
┌──┬──────┬──────┬──────┬────┬─────────┐
│編號│ 發  票  日 │ 到  期  日 │  票面金額  │票據號碼│  備          註  │
│    │            │            │ （新臺幣） │        │（偽造署名及指印）│
├──┼──────┼──────┼──────┼────┼─────────┤
│1   │89年2 月4日 │89年2 月9日 │1,526,000元 │231705號│偽造陳順山署名1枚 │
│    │            │            │            │        │、指印3枚。       │
├──┼──────┼──────┼──────┼────┼─────────┤
│2   │89年2 月4日 │89年2 月8日 │1,320,000元 │231707號│偽造陳順山署名1 枚│
│    │            │            │            │        │、指印3 枚。      │
├──┼──────┼──────┼──────┼────┼─────────┤
│3   │89年2 月4日 │89年2 月9日 │630,000元   │231704號│偽造陳順山署名1 枚│
│    │            │            │            │        │、指印3 枚。      │
├──┼──────┼──────┼──────┼────┼─────────┤
│4   │89年2 月4日 │89年2 月9日 │2,400,000 元│231706號│偽造陳順山署名1 枚│
│    │            │            │            │        │、指印3 枚。      │
└──┴──────┴──────┴──────┴────┴─────────┘
附表2：
┌──┬──────┬──────┬──────┬────────┬─────┐
│編號│發  票  日  │  到 期 日  │  票面金額  │票  據  號  碼  │ 備   註  │
│    │            │            │ （新臺幣） │                │（發票人）│
├──┼──────┼──────┼──────┼────────┼─────┤
│1   │89年9 月21日│89年10月12日│2,500,000元 │849074          │甲○○    │
└──┴──────┴──────┴──────┴────────┴─────┘
                                                      Q


司法院資訊處製作；財團法人民間司法改革基金會備份。
